高雄高等行政法院簡易判決　　　　　　　　　　　　　九十年度簡字第三九五三號
　　原　　　告　甲○○
　　被　　　告　財政部臺灣省南區國稅局
　　代　表　人　乙○○　局長
右當事人間因綜合所得稅事件，原告不服財政部中華民國九十年九月二十六日台財訴
字第○九○○○二七三四六號訴願決定，提起行政訴訟，本院判決如左：
    主      文
原告之訴駁回。
訴訟費用由原告負擔。
    事實及理由
一、緣原告民國八十八年度綜合所得稅結算申報，免稅額部分原列報其本人、配偶、
    岳父母、子女及侄孫等共八人，合計金額為新台幣（下同）六四八、○○○元，
    惟其中侄孫陳韋勳及陳昱安等二人，被告以渠等二人未與原告同居一家，並無家
    長家屬關係，未符合民法第一千一百十四條第四款及第一千一百二十三條第三項
    之規定，乃否准認列免稅額一四四、○○○元。原告不服，申經復查結果未獲變
    更，循序提起訴願，亦遭決定駁回，乃提起本件行政訴訟。
二、原告起訴意旨略以：（一）按所得稅法第十七條第一項第一款第四目之親屬與家
    屬意義不同，稱親屬者必須具有血統血緣關係；稱家屬者，乃同居在一戶之家戶
    長關係，不需具有血緣關係，家長與家屬之間因無血緣關係不一定有扶養義務，
    故上開條文文字不以『親屬「與」家屬』、『親屬「和」家屬』、『親屬「及」
    家屬』、『親屬、家屬』訂定，而以『親屬「或」家屬』區別之，其立法意旨顯
    而易懂。次按「左列親屬互負扶養之義務：：四家長家屬相互間。」「雖非親屬
    而以永久共同生活為目的同居一家者，視為家屬。」為民法第一千一百十四條第
    四款及第一千一百二十三條第三項所明定，依上開條文反面解釋，親屬應不需於
    以永久共同生活為目的而同居一家，何況大法官會議釋字第四一五號解釋，其意
    涵即在指摘國稅機關所訂定之所得稅法施行細則第二十一條之二規定，已限縮到
    母法之適用，有違憲法第十九條租稅法律主義，即法律本無規定者，行政機關不
    能以法規或行政命令擅自設限。且該解釋文僅針對「家長家屬關係之認定，應取
    決於有無共同生活之客觀事實」，並未針對親屬關係另作解釋，故原告肯認親屬
    關係無需同一戶籍，同居一戶，其血緣關係永遠存在，所以應依所得稅法第十七
    條之規定，僅需查證納稅義務人是否有扶養親屬之客觀事實，作為是否核列為免
    稅額之準據。惟財政部八十六年台財稅字第八六一八八五一一九號函，卻混淆親
    屬及家屬關係，而為親屬亦須同居一家之錯誤解釋。（二）又按社會倫理，親屬
    或同宗性質迥異，所謂同宗僅止於同姓或世代相傳，互為友好且具有典故之姓氏
    ，至是否同宗又具親屬關係發生認知糾葛時，仍繫屬法院之裁判權，行政機關無
    權妄加解釋或干預，被告未察最高法院二十年度二九九號判例與本件事實之差異
    ，逕自爰引上開判例，認定原告申報扶養其他親屬為「念同宗之誼」，屬於資助
    行為，非扶養行為，明顯誤導最高法院之判例。（三）末按法之位階分為憲法、
    法律、法規與命令，故行政命令之解釋，牴觸法律、憲法者，自始無效，今關於
    扶養親屬減除免稅額之限制，所得稅法第十七條已明文規定，其中並無扶養親屬
    關係不得減除免稅額之限制，而財政部八十六年台財稅字第八六一八八五一一九
    號函係屬行政規則，其將扶養親屬限於同居一家之解釋，係增列法律所無之限制
    ，已侵害人民行使扶養親屬減除免稅額之權利，故被告依上開函示所為之行政處
    分有違依法行政原則，為此求為撤銷訴願決定及原處分並判令被告應退還原告繳
    納之稅款八、二三二元及按中央銀行利率加計之利息云云。
三、被告答辯意旨略謂：（一）查列報為扶養親屬之情形，如係屬所得稅法第十七條
    第一項第一款第一目至第三目者，僅需有受納稅義務人扶養之事實，即得列報；
    若屬所得稅法第十七條第一項第一款第四目之其他親屬或家屬，則需先符合民法
    第一千一百十四條第四款及第一千一百二十三條第三項之規定，即應有家長與家
    屬關係，且永久共同生活為目的而同居一家者，始可檢具財政部八十六年台財稅
    字第八六一八八五一一九號函所規定之證明文件以供佐證，據以減除免稅額；經
    查系爭受扶養親屬陳韋勳君等二人本年度設籍於雲林縣渠等祖母曾是戶內，與原
    告未同戶設籍，且原告於結算申報書內亦自行載明未同居，洵難認定原告與渠等
    系爭扶養親屬有以永久共同生活為目的而同居一家之家長家屬關係，更難謂符合
    法定扶養要件，是被告否准認列系爭免稅額一四四、○○○元，並無不合。（二
    ）查「所得稅法有關個人綜合所得稅『免稅額』之規定，其目的在以稅捐之優惠
    使納稅義務人對特定親屬或家屬盡其法定扶養義務。同法第十七條第一項第一款
    第四目規定，：：得於申報所得稅時按受扶養之人數減除免稅額，固須以納稅義
    務人與受扶養人同居一家為要件，惟家者，以永久共同生活之目的而同居為要件
    ，納稅義務人與受扶養人是否為家長家屬，應取決於其有無共同生活之客觀事實
    ，．．」為司法院大法官會議釋字第四一五號解釋所釋示。所謂家屬，雖非以「
    同一戶籍」為認定標準，惟應取決於以永久共同生活為目的而與家長同居一家為
    要件，從而納稅義務人與受扶養人是否具備家長家屬關係，除主觀上有以永久共
    同生活為目的之意思，尚須取決於有無共同生活之客觀事實，財政部依該解釋意
    旨，以八十六年二月二十日台財稅第八六一八八五一一九號函釋在案，並未牴觸
    法律之規定，亦未違反依法行政之原則；而所謂「法定扶養義務」，其負扶養義
    務之人有數人時，其履行義務之人有其先後順序，由後順序者履行扶養義務時，
    應有正當理由及先順序者無法履行扶養義務之合理說明，從而，本件原告欲主張
    申報系爭扶養親屬免稅額時，應先證明系爭受扶養者本身父母有因負擔扶養義務
    而不能維持自已生活之事實存在，原告雖訴稱陳韋勳等二人確受其扶養，惟其間
    並無家長家屬關係，此種顧念親屬之誼而給予資助之行為，乃本於雙方之親情而
    生，並不得在列報扶養親屬免稅額之範圍內，原告雖提示渠等父母所立之切結書
    ，惟其既無法證明系爭受扶養者本身父母已喪失扶養能力而免除扶養義務，致原
    告需負起履行義務之情形存在，自仍難採據，所訴洵不足採等語，資為抗辯。
四、按「免稅額：納稅義務人按規定減除其本人、配偶及合於左列規定扶養親屬之免
    稅額：（四）納稅義務人其他親屬或家屬，合於民法第一千一百十四條第四款及
    第一千一百二十三條第三項之規定，未滿二十歲或滿六十歲以上無謀生能力，確
    係受納稅義務人扶養者。但受扶養者之父或母如屬第四條第一款及第二款之免稅
    所得者，不得列報減除。」行為時所得稅法第十七條第一項第一款第四目定有明
    文。次按「左列親屬互負扶養之義務：一、直系血親相互間。二、夫妻之一方，
    與他方之父母同居者，其相互間。三、兄弟姊妹相互間。四、家長家屬相互間。
    」「稱家者，謂以永久共同生活為目的而同居之親屬團體。」「家置家長。同家
    之人，除家長外，均為家屬。雖非親屬，而以永久共同生活為目的同居一家者，
    視為家屬。」亦分別為民法第一千一百十四條、第一千一百二十二條、第一千一
    百二十三條所明定。又「所得稅法有關個人綜合所得稅『免稅額』之規定，其目
    的在以稅捐之優惠使納稅義務人對特定親屬或家屬盡其法定扶養義務。同法第十
    七條第一項第一款第四目規定，．．．得於申報所得稅時按受扶養之人數減除免
    稅額，固須以納稅義務人與受扶養人同居一家為要件，惟家者，以永久共同生活
    之目的而同居為要件，納稅義務人與受扶養人是否為家長家屬，應取決於其有無
    共同生活之客觀事實，．．」亦經司法院釋字第四一五號解釋在案。而財政部依
    據上開司法院解釋意旨，以八十六年台財稅字第八六一八八五一一九號函釋：「
    自申報八十五年度綜合所得稅起，納稅義務人申報扶養符合所得稅法第十七條第
    一項第一款第四目規定之其他親屬或家屬，應提出左列有關之證明文件，據以減
    除免稅額：（一）家長家屬關係且確受扶養之證明文件：1.納稅義務人與其他親
    屬或家屬有家長家屬關係而同居一戶者：如戶口名簿影本或身分證影本或其他適
    當證明文件。2.非同戶籍惟同居一家且確受扶養者：如村里長證明、受扶養者（
    或其監護人）註明確受納稅義務人供養之切結書或其他適當證明文件。」在案。
五、本件原告八十八年度綜合所得稅結算申報，其中列報扶養親屬侄孫陳韋勳、陳昱
    安等二人之免稅額一四四、○○○元，被告以渠等二人未與原告同居一家，並無
    家長家屬關係，未符合民法第一千一百十四條第四款及第一千一百二十三條第三
    項之規定，予以剔除，此有原告八十八年度綜合所得稅結算申報書、被告核定通
    知書等附於原處分卷可稽，自堪認定。原告雖以前揭情詞為爭執，惟查：
（一）按「納稅義務人之其他親屬或家屬，合於民法第一千一百十四條第四款及第一
      千一百二十三條第三項之規定，未滿二十歲或滿六十歲以上無謀生能力，確係
      受納稅義務人扶養者，每年每人得減除其扶養寬減額，固為所得稅法第十七條
      第一項第二款第四目（現行所得稅法第十七條第一項第一款第四目）所明定。
      但查本件原告扶養其姊之子女即其外甥三人並無以永久共同生活為目的同居一
      家之事實，為原告所不爭執，則該三人與原告既非民法第一千一百二十三條第
      三項之家屬，亦非同法第一千一百十四條第四款之親屬，自無首開法條減除扶
      養寬減額規定之適用。．．」最高行政法院（改制前行政法院）著有七十四年
      度判字第一一八六號判決可資參照。足見民法第一千一百十四條第四款所指親
      屬間互負扶養義務之家長家屬，仍須具有以永久共同生活為目的而同居一家之
      要件，始得依所得稅法第十七條第一項第一款第四目之規定，申報扶養親屬之
      免稅額。查本件原告申報之扶養親屬侄孫陳韋勳、陳昱安二人係設籍於雲林縣
      斗南鎮渠等之祖母曾是戶籍內，且原告於本度綜合所得稅結算申報書內亦自行
      載明未與渠等二人同居，則原告與渠等二人之間顯然未具有以永久共同生活為
      目的同居一家之家長家屬關係，即無從認係民法第一千一百十四條第四款之互
      負扶養義務之親屬，是被告否准認列原告申報陳韋勳、陳昱安二人之免稅額一
      四四、○○○元，揆諸上開法條之規定及說明，並無不合。原告主張：上開親
      屬不需以永久共同生活為目的同居一家，只須有扶養之客觀事實，即可核列為
      免稅額之準據云云，要無可採。
（二）又原告訴稱：被告援引之財政部八十六年台財稅字第八六一八八五一一九號函
      ，將扶養親屬限於同居一家，增列法律所無之限制，違反租稅法律主義；及誤
      引事實不相干之最高法院二十年上字第二九九號判例，亦有不當云云，查上開
      財政部函釋，係財政主管機關依據司法院釋字第四一五號解釋意旨，就綜合所
      得稅納稅義務人申報扶養符合所得稅法第十七條第一項第一款第四目規定之其
      他親屬或家屬列報免稅額者，應提示之證明文件為何所為之函釋，符合上開稅
      法及釋字第四一五號解釋之意旨，並未增列法律所無之限制，自得援引適用；
      又被告援引最高法院二十年上字第二九九號判例內容係「念同宗之誼而給與津
      貼，此種慈惠施與行為，乃本於雙方之感情而生，於法原不能援為要求扶養之
      根據。」，雖與本件事實不同，但並不影響本件家長家屬免稅額之適用，須具
      有同居一家之法定條件，故原告此之所訴，亦非可採。
六、綜上所述，被告以陳韋勳、陳昱安等二人未與原告同居一家，並無家長家屬關係
    ，乃否准認列其免稅額，其認事用法並無違誤。復查決定未准變更原處分，訴願
    決定予以維持，亦無不合。原告起訴意旨求予撤銷訴願決定及原處分並請求被告
    退還原告繳納之稅款八、二三二元及按中央銀行利率加計之利息，為無理由，應
    予駁回。並不經言詞辯論為之。
據上論結，本件原告之訴為無理由，依行政訴訟法第二百三十六條、第二百三十三條
第一項、第一百九十五條第一項後段、第九十八條第三項前段，判決如主文。
中　　　華　　　民　　　國    九十一　　年　  　一　　　月　　三十一　　日
                              高雄高等行政法院第二庭
                                          法　    官  呂佳徵
右為正本係照原本作成。
如不服本判決，應於送達後二十日內，向本院提出上訴狀並表明上訴理由，如於本判
決宣示後送達前提起上訴者，應於判決送達後二十日內補提上訴理由書（須按他造當
事人人數附繕本）。
提起上訴應預繳送達用雙掛號郵票七份（每份三十四元）。
中　　　華　　　民　　　國    九十一　　年　  　一　　　月　　三十一　　日
                                          法院書記官  謝文輝
附註：
行政訴訟法第二百三十五條（第一項、第二項）：
對於適用簡易程序之裁判提起上訴或抗告，須經最高行政法院之許可。
前項許可，以訴訟事件所涉及之法律見解具有原則性者為限。
